【裁判字號】    97,訴,269
【裁判日期】    971121
【裁判案由】    偽證
【裁判全文】
臺灣士林地方法院刑事判決               97年度訴字第269號
公  訴  人  臺灣士林地方法院檢察署檢察官
被      告  乙○○
上列被告因偽證案件，經檢察官追加起訴（97年度偵字第4236號
、97年度蒞追字第1號），本院判決如下：
    主  文
乙○○無罪。
    理  由
一、公訴意旨略以：緣被告乙○○於民國94年10月底至95年2 月
    底受雇於王良維（業經本院以96年度訴字第1221號判處有期
    徒刑4 年），於未取得廢棄物貯存、清除、處理之許可文件
    情況下，擔任司機，由不詳地點載運房屋拆除工程拆下之磚
    塊、木板、塑膠、鐵皮、電線等廢棄物至臺北縣汐止市○○
    路○ 段515 巷底之土地（坐落於臺北縣汐止市○○段第19地
    號部分土地，下稱系爭第19地號土地）傾倒，與王良維共同
    從事廢棄物之貯存、清除及處理，經臺灣士林地方法院檢察
    署檢察官於96年11月27日以95年度偵字第13630 號犯廢棄物
    清理法第46條提起公訴，經本院受理為96年度訴字第1221號
    案件（下稱前案）；前案於97年3 月5 日14時許，在臺北市
    ○○路190 號本院第九法庭進行審理程序，經本院告以得依
    刑事訴訟法第181 條規定得拒絕證言後，被告仍願以證人身
    分供前具結，明知並未在系爭土地做資源回收且亦無於95年
    2 月底將系爭土地上之廢棄物清除完畢之事，詎被告為解免
    王良維刑責，竟出於偽證之犯意，虛偽證稱：94年10月底至
    95 年2月底傾倒廢棄物均有做資源回收，也在95年2 月底將
    前址廢棄物清除等語，就與案情有重要關係之事項為虛偽證
    述，足以影響審判結果及正確性，因認被告涉犯刑法第168
    條第1 項偽證罪嫌云云。
二、按犯罪事實應依證據認定之，無證據不得認定其犯罪事實；
    又不能證明被告犯罪者，應諭知無罪之判決；刑事訴訟法第
    154 條、第301 條第1 項分別定有明文。次按刑法第168 條
    之偽證罪，係以證人、鑑定人、通譯於執行審判職務之公署
    審判時或於檢察官偵查時，於案情有重要關係之事項，供前
    或供後具結，而為虛偽之陳述為構成要件；所謂於案情有重
    要關係之事項，係指該事項之有無，足以影響於裁判之結果
    ，有使裁判陷於錯誤之危險者而言，最高法院96年度台上字
    第7239號判決著有明文。又刑法第168 條偽證罪，以於案情
    有重要關係之事項，故意為虛偽之陳述為構成要件，如非於
    案情有重要關係之事項，故意為虛偽之陳述，固與該條規定
    不合，即對於案情有重要之關係之事項所述不實，而非出於
    故意者，仍難以偽證罪論，最高法院30年度臺上字第2032號
    著有判例可資參照。
三、訊據被告乙○○堅決否認上開偽證犯行，辯稱：伊於94年10
    月底至95年2 月間受雇於王良維在系爭第19地號土地傾倒垃
    圾時，確實也有在該處作資源分類回收，是以怪手先翻攪載
    運進來包含沒有用的與可資源回收混合之物，再用人工撿拾
    分類，現場沒有固定撿拾的人，撿拾起來可回收之物會叫回
    收場過來載運或自行開車載運至回收場，其他無用的廢棄物
    如廢磚、塑膠、木板等物就囤積在現場地上，且於95年2 月
    底前，上開系爭第19地號土地上之廢棄物確實已清除完畢等
    語。
四、本院查：
  (一)被告及檢察官對於以下本院作為得心證依據之各項證據資料
    經本院審理時逐項提示，均不爭執證據能力，且未於言詞辯
    論終結前聲明異議，視為同意作為證據，本院審酌各項證據
    作成時之狀況，認為並無不可信或不適當之情事，依刑事訴
    訟法第159 條之5 第2 項及第159 條之4 之規定，均認有證
    據能力，合先敘明。
  (二)本件被告乙○○在前案審理時經具結後證述略為：伊受雇於
    王良維開拖吊車、怪手，系爭土地上王良維租的地也有在收
    小台車的廢棄物，有收搬家電視等廢棄物，可以分類回收，
    廢棄物內容都是搬家拆房子的，有木板、塑膠、磚瓦、鐵皮
    還有電線，來源有的是回收場直接載來的，有的是別人房子
    打掉裝潢的，載運到老闆承租的系爭第19地號土地裡面，老
    闆（指王良維）會對這些倒在該處的人收錢，約5 台車收10
    ,000 元 ，用怪手弄下來後再人工撿一撿，剩下一台載運給
    別人大約3,000 到5,000 元，收費不等，可以回收的如紙類
    、塑膠、鐵質的東西就回收，不能回收如磚塊、廢木材等就
    用怪手裝倒車上，再運出去給北投洲美及濱江街的資源回收
    場去賣，賣一台約3,000 元到5,000 元不等；到95年2 月的
    時候，老闆已經把裡面清乾淨，不像案發時裡面混合物那麼
    多，伊都有將廢棄物載出去等語，有本院前案審理筆錄（見
    前案本院卷第88- 100 頁）及被告乙○○簽署之證人結文影
    本各1 份在卷可按。是被告在前案確已經具結後證述伊除有
    開拖吊車載運廢棄物進入系爭土地外，另在系爭土地並有以
    怪手及人工撿拾之方式從事廢棄物分類回收並復行載運至外
    面回收場變賣，至95年2 月底系爭土地業已清運乾淨之事甚
    明。
  (三)被告所證稱至95年2 月底系爭第19地號土地業已清運乾淨乙
    節，業據證人即臺北縣汐止市公所清潔隊隊員丙○○於本院
    中證述明確（見本院卷第100 、101 頁），並有證人庭呈之
    95年2 月7 日系爭第19地號土地照片2 張可資佐證，上開2
    張照片經比對證人於95年1 月11日在同一現場查獲並舉發王
    良維在該處堆置廢棄物違反環境衛生所拍攝之照片3 張（見
    臺灣士林地方法院檢察署95年度偵字第13630 號卷【以下簡
    稱偵13630 號卷】第132 頁），後述3 張照片地上係堆滿木
    板、磚塊等廢棄物，並有怪手正在開挖，而前述2 張照片則
    上開廢棄物已不復見，堪認系爭第19地號土地於95年2 月7
    日確已將廢棄物清除完畢，至證人雖亦提出95年4 月3 日第
    19地號土地堆滿廢棄物之照片，然本件被告乙○○受雇於王
    良維在系爭土地上工作之時間僅迄95年2 月，業據被告供述
    明確，是95年4 月時被告既已離職不再受雇於王良維，是系
    爭土地自被告離職後始發生之廢棄物傾置，被告無從得知，
    亦不得苛令被告負責；綜上，被告於前案審理中就95年2 月
    底系爭第19地號土地廢棄物已清運完畢之結證證述，核與事
    實相符，自非虛偽之陳述，與偽證罪構成要件不符。
  (四)至被告於前案中具結證述均有作資源回收乙節是否屬實以及
    該事項是否屬於案情有重要關係之事項部分，茲論述如下：
    1.證人吳忠峰於前案審理時證稱：「（問：你是否知道王良
      維有在那邊傾倒堆置廢棄物？）我知道就是乙○○有在分
      類。」（見前案本院卷第145 頁）另證人王良維亦在前案
      審理時證述：「... 乙○○因為工作比較少，所以就挑裡
      面可以回收的東西去賣。」（見前案本院卷第150 頁）又
      證人甲○○於本院審理時復證稱：伊係經營資源回收業務
      ，被告於94年、95年間曾以3.5 噸的小貨車載運廢鐵、廢
      鐵椅、鋁罐、保特瓶等物賣給伊，被告當時說是李東和那
      邊載過來的，賣價約1 公斤8 至9 元，伊去系爭土地時，
      看到這些東西有些放在貨櫃裡面，有些放在車上，伊有看
      到有些廢鐵是集中好的，有一些人用手在撿等語（見本院
      卷第88頁至95頁）。按證人吳忠峰、王良維在前案均為與
      本件被告同為被告之身份，且王良維於被查獲前案違反廢
      棄物清理法案件時，亦為本件被告乙○○之雇主，又本件
      被告乙○○在前案業已自承有駕駛拖吊車在外載運房屋拆
      除工程所生廢棄物至系爭土地傾倒，綜合上情，證人吳忠
      峰、王良維對於本件被告乙○○是否確有在系爭土地傾倒
      廢棄物後復從事分類、撿拾、變賣之事，應無為虛偽陳述
      之必要，且依證人甲○○上開證述被告曾經載運廢鐵等物
      至其所經營之回收場變賣，經與本件被告乙○○於前案中
      證述有回收系爭土地上之紙類、塑膠、鐵質等物變賣等語
      ，以及上開證人吳忠峰、王良維之證述互核大致相符，堪
      予採信。
    2.至被告於前案中所證稱：不能回收如磚塊、廢木材等就用
      怪手裝倒車上，再運出去給北投洲美及濱江街的資源回收
      場去賣給別人，伊都有將廢棄物載出去云云，經查，被告
      約94年9 月、10月起即受雇於王良維在系爭土地上工作迄
      95年2 月離職，業據被告於前案中本院審理時證述無誤（
      見前案本院卷第88頁、第98頁），而在被告任職之上開期
      間內，證人丙○○計有3 次分別係於94年9 月16日、95年
      1 月11日、95年1 月16日前往系爭土地視察，均仍發現現
      場堆滿木板、磚塊等房屋拆除工程剩餘之廢棄物，並依法
      告發，業據證人丙○○於前案審理中證述明確（見前案本
      院卷第127 頁至129 頁），復有各該查獲當時之現場照片
      影本共7 張及違反環境衛生行為案件告發單影本3 張（見
      偵13630 號卷第125 -126、132 -135頁）在卷可佐；又被
      告於本件準備程序中改稱：「選擇性載走（問：所剩餘的
      廢棄物全部載走還是選擇性載走？）」「剩下的還是放在
      那邊，就是在那邊囤積... （問：剩下的廢棄物怎麼辦？
      ）」「就是廢磚、塑膠、板子都有，都就在地上（問：你
      們就地囤積的東西有哪些？）」「就是木板多一點，就把
      木板整車裝出去，如果整車都是比較完整的價錢會比較便
      宜，但是如果一車都亂裝的話，價錢會比較貴。（問：選
      擇性載走的是哪些東西？）」「有，因為去那邊倒是三到
      五千元，他會看我們載運的東西來收錢（問：你們載運出
      去是否有隨身帶錢出去？）」（見本院卷第45頁準備程序
      筆錄），就被告供稱木板會整車裝載出去賣，惟觀諸上開
      證人丙○○告發時所拍攝之照片，現場遺留大量之木板，
      被告上開供述顯與事實不符，且參被告前已自承供人載進
      來系爭土地的廢棄物車輛，5 台車約收費10,000元，此即
      每台車約收費2,000 元，竟另於本件準備程序供稱不能回
      收的載出去倒每台約要另付費3,000 元至5,000 元云云；
      按被告向載運廢棄物車輛收費係營利行為，又豈有同一地
      方載出去之成本花費竟比供人載運進來之利潤所得更多之
      理？綜合上開事證，被告前案證述現場不能回收之物都運
      載去外面之回收場云云，顯非事實。
    3.被告於前案審理中證稱係在系爭土地現場將廢棄物分類為
      可回收及不能回收，並將分類後之廢棄物均載運至回收場
      ，係作資源回收等語，是否屬於案情有重要關係之事項，
      經查：
      按依廢棄物清理法第41條第1 項規定領有廢棄物清除、
        處理許可文件，從事廢棄物貯存、清除、處理者，應依
        同法第46條第4 款處以刑責，其所定廢棄物之範圍，依
        廢棄物清理法第2 條第1 項規定，則分為一般廢棄物及
        事業廢棄物二種（其中一般廢棄物，係由家戶或其他非
        事業所產生之垃圾、糞尿、動物屍體等足以污染環境衛
        生之固體或液體廢棄物，另事業廢棄物又分為有害事業
        廢棄物及一般事業廢棄物，其有害事業廢棄物，係由事
        業機構所產生具有毒性、危險性，其濃度或數量足以影
        響人體健康或污染環境之廢棄物，而一般事業廢棄物，
        則係由事業機構所產生有害事業廢棄物以外之廢棄物）
        。又營建廢棄土包括建築工程、公共工程及建築物拆除
        工程施工所產生之剩餘土石方、磚瓦、混凝土塊，均為
        有用資源，非屬廢棄物範圍，其主管機關為內政部營建
        署。至於因施工所附帶產生之金屬屑、玻璃碎片、塑膠
        類、木屑、竹片、紙屑、瀝青等廢棄物，則屬於一般事
        業廢棄物，依廢棄物清理法規定，由行政院環保署主管
        。另依內政部「營建剩餘土石方處理方案」規定，營建
        剩餘土石方之種類，包括建築工程、公共工程及相關拆
        除施工所產生之泥、土、砂、石、磚、瓦、混凝土塊等
        。惟如營建剩餘土石方混雜鋼筋、廢木板等廢棄物時，
        則為營建混合物，仍屬廢棄物範圍，應依廢棄物清理法
        相關規定妥善清除處理或再利用（行政院環境保護署94
        年1 月11日環署廢字第0940000287號函參照）。
      本件系爭土地上堆置之廢棄物，依被告乙○○於前案偵
        查中證稱：... 後來大約94年10月下旬後他（指王良維
        ）又買了後車是專門載土、磚塊或垃圾，我後來也有去
        幫忙，因為司機不夠..... 老闆（指王良維）通常在那
        裡，他會向小車要倒垃圾的人收錢，小車倒的內容，通
        常是土、磚塊、家具都有（見偵13630 號卷第225 頁偵
        訊筆錄）；另於前案審理中證述係由建築工地及其他不
        詳地點載運房屋拆除工程或搬家剩餘之電視、磚瓦、木
        板、塑膠、鐵皮、電線、土、家具、水泥塊等物（見前
        案本院卷第88、93、99頁審理筆錄）；另證人丙○○於
        本院審理中亦證稱所舉發之系爭第19地號土地上都是堆
        置裝潢廢棄物就是木材類的、廢棄家具如沙發椅、椅子
        、彈簧床等物（見本院卷第103 頁），是依上開行政院
        函示，被告所載運以及其與王良維共同在系爭土地上所
        貯存、清除、處理之廢棄物係屬營建混合物及一般家戶
        混合廢棄物，均應依廢棄物清理法取得許可證明始得為
        之。
      再依廢棄物清理法所訂之法規命令「事業廢棄物貯存清
        除處理方法及設施標準」及「一般廢棄物回收清除處理
        辦法」，均就該法中關於「貯存」定義為：指事業廢棄
        物於清除、處理前，放置於特定地點或貯存容器、設施
        內之行為；「清除」定義為：指事業廢棄物之收集、運
        輸行為；「處理」定義為：指下列行為：（一）中間處
        理：指事業廢棄物在最終處置或再利用前，以物理、化
        學、生物、熱處理或其他處理方法，改變其物理、化學
        、生物特性或成分，達成分離、減積、去毒、固化或穩
        定之行為。（二）最終處置：指衛生掩埋、封閉掩埋、
        安定掩埋或海洋棄置事業廢棄物之行為。（三）再利用
        ：指事業產生之事業廢棄物自行、販賣、轉讓或委託做
        為原料、材料、燃料、填土或其他經中央目的事業主管
        機關認定之用途行為，並應符合其規定者。另在「一般
        廢棄物回收清除處理辦法」中亦就「分類」一詞定義為
        ：指一般廢棄物於儲存、回收、清除及處理過程中，將
        同類別性質者加以分開之行為。查被告乙○○既於前案
        中已供（證）述係受雇於王良維載運廢土至系爭土地內
        傾倒，王良維並向載運搬家剩餘之廢棄物入內傾倒的小
        車收取金錢明確，核與證人丙○○於前案中證述其查獲
        告發經過大致相符，並有上述94年9 月16日、95年1 月
        11日、95年1 月16日現場照片影本7 張、告發單影本3
        張附卷可稽，業如前述，又被告乙○○於前案審理中即
        證述其從事廢棄物資源回收處理並未經過許可甚明（見
        前案本院卷第97頁審理筆錄）。綜合上開事證，被告與
        王良維已然構成未取得許可證明而共同在系爭土地上從
        事廢棄物之貯存、清除、處理行為。至被告事後縱證稱
        有在現場從事資源回收、撿拾有用之物另車運出變賣、
        沒有用之物則另載運至他地等詞，則無論其資源回收之
        目的係為達成分離、減積，所為之物理性中間處理，抑
        或所為之分類行為係便於回收、儲存，依上開說明，可
        認前揭分類、回收行為均僅分別構成廢棄物之清除或處
        理行為過程中之其一態樣，並無礙於廢棄物貯存、清除
        及處理行為之成立，是被告雖於前案審理中證述「運回
        之廢棄物有從事資源回收行為，且嗣後並將有用之物及
        無用之物併運往其他資源回收場回收」等語，衡諸上述
        說明，縱被告所稱之資源回收及運往他地之詞非屬實情
        ，亦無妨礙被告與前案共同被告王良維犯行之成立，亦
        即該事項之有無，並不足以影響於裁判之結果，亦無使
        裁判陷於錯誤之危險，即難認屬於案情有重要關係之事
        項；又如非於案情有重要關係之事項，縱故意為虛偽之
        陳述，仍與刑法第168 條之偽證罪構成要件規定不合。
五、綜上所述，本件被告乙○○於前案審理中所證稱關於伊有在
    系爭土地上將有用之物作資源回收，系爭第19地號土地業於
    95年2 月底已清除乾淨等詞，認係屬實；而雖所證稱之系爭
    土地其他無用之物亦均一併載運至其他回收場付費回收等詞
    ，雖屬不實，然上開陳述難認係屬於案情有重要關係之事項
    ，與刑法偽證罪構成要件不該當，自難以該罪相繩。此外，
    復查無其他積極證據，足以證明被告乙○○確有公訴人所指
    之偽證犯行，依照首揭說明，本院自應為被告無罪之諭知。
據上論斷，應依刑事訴訟法第301 條第1 項，判決如主文。
本案經檢察官莊富棋到庭執行職務
中    華    民    國    97    年    11    月    21    日
                  刑事第四庭審判長法  官  林秀鳳
                                  法  官  鄭光婷
                                  法  官  吳維雅
以上正本證明與原本無異。
如不服本判決，應於收受送達後10日內向本院提出上訴書狀，其
未敘述上訴理由者，應於上訴期間屆滿後20日內向本院補提理由
書狀（均須按他造當事人之人數附繕本）。
                                  書記官  劉育君
中    華    民    國    97    年    11    月    21    日


司法院資訊處製作；財團法人民間司法改革基金會備份。
